【裁判字號】    89,台上,4943
【裁判日期】    890817
【裁判案由】    詐欺
【裁判全文】
最高法院刑事判決                              八十九年度台上字第四九四三號
    上  訴  人  甲○○
右上訴人因詐欺案件，不服台灣高等法院中華民國八十九年六月七日第二審判決（八
十九年度上訴字第四五三號，起訴案號：台灣桃園地方法院檢察署八十八年度偵字第
一二五七八號），提起上訴，本院判決如左：
    主  文
原判決撤銷，發回台灣高等法院。
    理  由
本件原判決認定上訴人甲○○明知已無資力，其向台新銀行所申請使用之00000
00000000000號信用卡，自民國八十八年四月廿八日以後，向台灣美國運
通公司所申請使用之000000000000000號信用卡，自八十八年三月以
後，向美商美國銀行所申請使用之0000000000000000號信用卡，自
八十八年二月以後，向香港上海匯豐銀行所申請使用之0000000000000
000號信用卡，自八十八年二月以後，向彰化銀行所申請使用之00000000
00000000號信用卡，自八十八年四月以後，向寶島銀行所申請使用之000
0000000000000號信用卡，自八十八年四月以後，應繳交之簽帳消費款
均無再行繳交之紀錄，其中台新銀行、美國銀行及匯豐銀行所發行之信用卡已分別於
八十八年五月七日、八十八年四月十二日及八十八年四月廿三日遭各該銀行停用，竟
與許哲銘（另由檢察官通緝中）基於常業詐欺之犯意聯絡，利用飛機飛行途中空服人
員與國內之地面金融機構徵信不便或在國外機場免稅商店消費，免稅商店店員無法即
時與國內之地面金融機構取得徵信資料之空隙，分別於如原判決附表一至六所示之時
間、地點，或由上訴人本人或由許哲銘持上訴人之上開信用卡，在上開附表所示之商
店或飛機上，詐購香水、指甲油、口紅、護膚霜等化粧品，因而使各該發卡銀行陷於
錯誤，於上開附表所示之入帳時間，依照與各該商店之補償契約，補償上開附表所示
之消費款項予各該商店，上訴人則事後依計畫不向各發卡銀行繳款，因而獲得無需支
付任何代價即可獲得所詐購商品之不法利益，上訴人並將詐購而得之商品以四成之低
價，在香港地區賣予許哲銘，以取得許哲銘借貸金錢予其使用之交換代價，渠等並恃
此營生，於短短二月餘之期間內即連續以上開方式詐購物品共一百五十五次，詐得共
約新台幣（下同）一百九十八萬五千二百九十六元之不法利益，均顯為有犯罪習慣之
人。嗣上訴人於八十八年八月七日搭乘中華航空公司ＣＩ六○二班機返回台灣中正機
場途中，又欲以上開方式向空服人員詐買免稅商品，經空服員察覺其信用卡已遭停用
，乃於飛機落地後報警處理等情。因而撤銷第一審不當之判決，改判論處上訴人共同
以犯詐欺罪為常業罪刑，並應於刑之執行完畢或赦免後，入勞動場所，強制工作二年
，固非無見。
惟查：(一)、科刑之判決書，須將認定之犯罪事實詳記於事實欄，然後於理由內逐一說
明其憑以認定之證據，並使事實認定與理由說明，互相適合，方為合法。倘若事實認
定與理由說明，不相一致，或事實或理由欄內之記載，前後齟齬，按諸刑事訴訟法第
三百七十九條第十四款後段規定，均屬判決理由矛盾之當然違背法令，足以構成撤銷
之原因。原判決於事實欄認定上訴人於八十八年八月七日搭乘中華航空公司ＣＩ六○
二號班機返回台灣中正機場途中，又再度欲向空服人員詐買免稅商品，經空服員察覺
其信用卡已遭停用，並於飛機落地後報警處理云云（見原判決第三頁第十二至十五行
），似認上訴人當天在華航ＣＩ六○二班機上，並未刷卡詐購得任何商品。惟其於理
由欄竟記載「以被告於八十八年八月七日搭乘中華航空公司ＣＩ六○二班機返回台灣
中正機場途中即刷卡八次等情以觀」（見原判決第七頁第十三至十四行），其事實認
定與理由說明，顯屬不相適合，自有判決理由矛盾之違法。又原判決附表六編號十二
所載上訴人於八十八年八月七日在中華航空公司班機上消費美金二百九十三元部分，
究係指在上開ＣＩ六○二班機，或在中華航空公司其他航班之飛機上刷卡詐購，未予
說明，亦有可議。(二)、科刑判決所認定之事實，與其所採用之證據不相適合，即屬證
據上理由矛盾。其認定事實與卷證資料不符，亦有證據上理由矛盾之違誤。原判決認
定上訴人於二個月餘內，在如其附表所示之商店或飛機上，以刷卡連續詐購商品共一
百五十五次。而依扣案之八紙收據所載，上訴人係於八十八年八月六日在中華航空公
司ＣＩ六○二班機上刷卡購買商品八次（見偵查卷第十九頁），惟原判決僅於附表二
編號五一、五二、附表五編號三九、四十及附表六編號十一部分，有八十八年八月六
日共五筆之刷卡記載，則原判決附表之事實認定，即與卷證資料不符，亦有證據上理
由矛盾之違法。上訴意旨指摘原判決不當，非無理由，應認有發回更審之原因。另檢
察官移送本院併辦部分（台灣台北地方法院檢察署八十九年度偵字第一二六六二號）
是否為起訴效力所及，併予審酌。
據上論結，應依刑事訴訟法第三百九十七條、第四百零一條，判決如主文。
中      華      民      國    八十九    年      八      月     十七     日
                              最高法院刑事第十二庭
                                  審判長法官  陳  炳  煌
                                        法官  陳  正  庸
                                        法官  陳  世  雄
                                        法官  徐  文  亮
                                        法官  吳  信  銘
      右正本證明與原本無異
                                              書  記  官
中      華      民      國    八十九    年      八      月     十八     日


司法院資訊處製作；財團法人民間司法改革基金會備份。
